【裁判字號】    94,自,44
【裁判日期】    950915
【裁判案由】    誹謗
【裁判全文】
臺灣士林地方法院刑事判決                94年度自字第44號
自  訴  人  己○○
自訴代理人  林誌誠律師
            陳舜銘律師
被      告  壬○○
            庚○○
            戊○○
            丁○○
            辛○○
共      同
選任辯護人  羅明通律師
            林銘龍律師
            王子文律師
上列被告等因誹謗案件，經自訴人提起自訴，本院判決如下：
    主  文
壬○○、庚○○、戊○○、丁○○、辛○○均無罪。
    理  由
一、自訴意旨：詳如附件自訴狀所載。
二、按犯罪事實，應依證據認定之，無證據不得推定其犯罪事實
    ，又不能證明被告犯罪者，應諭知無罪之判決，刑事訴訟法
    第154 條第2 項，第301 條第1 項，分別定有明文。又按對
    於所誹謗之事，能證明其為真實者，不罰，但涉於私德而與
    公共利益無關者，不在此限，刑法第310 條第3 項亦定有明
    文，故行為人指摘或傳述足以毀損他人名譽之事，如可證明
    為真實，且與公共利益相關，自無從以誹謗罪相繩。
三、本案自訴人認被告等人涉犯刑法第310 條第2 項之加重誹謗
    罪嫌，無非係以被告等人分別擔任蘋果日報之發行人、總編
    輯、突發中心主任、組長及採訪記者，對於自訴狀附件所示
    蘋果日報於94年8 月27日A12 版所刊登標題為「酒店槍擊記
    者涉圍事」之報導（下稱系爭報導）內容不實應有明知，竟
    仍基於犯意聯絡而予以刊登發行，以致毀損自訴人之名譽乙
    情，有該篇報導可佐為其主要論據。訊據被告壬○○等5 人
    堅決否認犯行，辯稱：系爭報導所載內容均係被告辛○○親
    身經歷見聞之事實，並非杜撰而來，且依大法官第509 號解
    釋意旨，被告等僅需確信報導內容為真實，即無從該當誹謗
    罪，況被告壬○○為蘋果日報之行政總裁，職務內容與編務
    及本案系爭報導無涉，被告庚○○雖為總編輯，但僅審核重
    要新聞稿件，系爭報導不需且亦未經其事先審核，被告丁○○為突發中心組長，工作內容僅負責控管記者前往採訪新聞
    ，不涉及編務事項，被告戊○○為突發中心主任，基於分層
    負責之原則，於接受被告辛○○回報系爭報導所載之事件後
    ，已指派記者向自訴人所屬年代新聞台查證確認，而善盡查
    證之責等語。
四、本院查：
(一)經核系爭報導，主要係以蘋果日報採訪記者即被告辛○○於
    94年8 月26日凌晨，前往臺北市富豪酒吧採訪該址發生之槍
    擊案件，於採訪過程中，休假中之年代電視台記者即自訴人
    己○○亦到達現場，自訴人當時倚在被告辛○○所處之採訪
    車旁，向辛○○表示如報導該槍擊新聞將使酒店小姐、員工
    沒飯吃等語，並稱已向蘋果日報主管「喬好」，要求被告辛○○不要發此新聞，自訴人所為係以關說打壓新聞方式圍事
    等情為內容。訊據被告等5 人均坦承系爭導確係刊登在蘋果
    日報之內容，被告辛○○亦坦承該報導內容均係其向蘋果日
    報撰稿人員所陳述之內容無訛，惟被告辛○○並堅稱該報導
    內容均屬其親身經歷之事實無訛。從而，本案首應審究者，
    厥為被告辛○○所辯是否有據可信。經查：
１、證人即蘋果日報突發中心組長乙○○到院具結證稱：94年8
    月26日當天伊於突發中心擔任記者調度勤務，因接獲投訴電
    話指出富豪酒店發生槍擊案，乃指派轄區記者辛○○前往，
    辛○○抵達現場後，曾打電話回報社回報，表示因酒店外有
    人圍事，且有警方在門口，無法拍照，伊請辛○○在現場等
    待，之後辛○○又回電表示有年代電視台之記者己○○請他
    不要採訪，並說再採訪會出事，辛○○並向伊表示其他電視
    台之記者均已撤離，因伊先前曾經錯過他件酒店槍擊新聞，
    因此指示辛○○繼續留在現場，之後辛○○又回電向伊稱己○○靠近其車子，繼續要求其不要採訪該新聞，並稱若繼續
    採訪，消息會報出來，會讓酒店員工沒有工作，己○○還用
    台語說再採訪下去，大家很難做，並說其他電視台已經走了
    ，你也可以走，且已經跟你們報社主管張芳榮講過，可以撤
    離現場，並表示如果辛○○不離開，他怎麼敢離開，辛○○
    還說己○○拿著手機到一旁，講說這是自己人的店沒什麼，
    出了一點事而已，當時伊為了證明有派記者前往採訪而遭阻
    止，便派甲○○前往現場拍照，甲○○果然拍到己○○趴在
    辛○○車邊的照片，事後伊打電話給張芳榮，張芳榮並未表
    示接到自訴人之電話等情明確（見本院95年7 月17日審判筆
    錄第5 頁至第7 頁）；證人甲○○到院具結證稱：伊係蘋果
    日報突發中心採訪記者，於94年8 月26日負責大夜新聞的採
    訪及攝影，當時伊剛到公司，正在突發中心熟悉作業，伊聽
    到主管乙○○在調度新聞，並派辛○○去採訪新聞，伊聽到
    乙○○與辛○○在講電話，有提到「關說」、「喬新聞」等
    語，好像是辛○○因為被關說，無法做採訪及拍照，所以乙○○派伊前往支援，伊到現場主要是拍己○○在車旁與辛○○對話以及酒店槍擊案的照片，酒店部分只有拍到門面，沒
    有辦法拍內部，主要是關說為主的照片，當天伊有看到己○○在與辛○○對談中，有走進酒店，之後又從酒店出來繼續
    與辛○○對話，伊當時沒有進去酒店，因為伊主管乙○○得
    到的消息是會被阻擋，而且就是己○○要關說，伊回到公司
    後，便把拍攝到的照片上傳至公司發稿系統等語在卷（見同
    上本院審判筆錄第25頁到第30頁）。經查證人乙○○、甲○○雖與被告等人同屬蘋果日報社員工，然渠2 人均係於具結
    並隔離後，始經當事人交互詰問，其中證人乙○○就其如何
    因接獲被告辛○○以電話回報，表示在採訪現場遭自訴人前
    來關說，並以已經跟蘋果日報主管「喬好」為由，要求其不
    要報導該槍擊新聞，伊乃派遣另名記者甲○○前往支援拍照
    ，以證明記者於採訪中遭阻止等情，所證述之內容甚為詳確
    ，核與證人甲○○證述其如何受指派而前往現場，並以拍攝
    自訴人與被告辛○○間對話之畫面為主等語相符，又證人甲○○所稱於採訪現場攝得自訴人倚於車門旁與被告辛○○對
    話乙節，亦有系爭報導所搭配刊載攝得自訴人倚於車邊之照
    片1 幀可憑，足認證人甲○○於前往槍擊案現場後，確係將
    自訴人倚於車旁與被告辛○○對話之畫面列為捕捉之對象，
    否則以一般槍擊案新聞之採訪，何需刻意拍攝記者間對話之
    與槍擊案顯不相關之照片，而由證人甲○○刻意拍攝自訴人
    與被告辛○○對話之畫面乙情觀之，益徵證人乙○○所證稱
    其派遣甲○○前往槍擊案現場拍照，係因接獲被告辛○○通
    報遭自訴人倚在其車旁關說阻礙新聞採訪等情並非子虛。是
    以，上開證人乙○○、甲○○所證情節互核相符，且有上開
    照片可憑，堪認可信。
２、又查，自訴人係於槍擊案發生之日（即94年8 月26日）凌晨
    4 時許抵達該案現場，當時其正值休假期間，此為自訴人所
    是認，對於其前往該處暨主動上前與在場記者即被告辛○○
    交談之目的為何，自訴人於94年12月6 日自訴補充理由狀稱
    ：伊接獲中天電視台記者丙○○通知，而趕往槍擊案現場，
    因聽聞有蘋果日報記者遭酒店服務人員圍毆，才從丙○○處
    取得被告辛○○電話，並基於同業之關心，於得知辛○○尚
    在現場，乃上前詢問辛○○有無受傷云云；於本院95年6 月
    2 日準備期日則稱：槍擊案發生當日伊因休假在家，係由另
    名主跑台北縣之同事值班，因本案槍擊案發生在臺北市，中
    天新聞台記者丙○○打電話通知伊發生槍擊案，並質伊為何
    未到場，伊稱尚有另名同仁上班，因丙○○質疑該同事對臺
    北市不熟，且後續可能會有新聞發生，伊便前往現場，抵達
    後因見其他記者均已不在，乃去電丙○○，丙○○表示有蘋
    果日報與台視之記者與酒店發生衝突，要伊小心，伊因最後
    到達，想知道內容，丙○○告知尚有蘋果日報記者在場，並
    將電話給伊，伊便打給辛○○，關心他有無怎樣，是否需要
    幫忙，因辛○○表示人在酒店門口，伊便上前問他事件云云
    （見本院95年6 月2 日準備程序筆錄），嗣於本院審理期日
    則稱：槍擊案當日伊請假，丙○○打電話給伊，伊沒接到，
    伊於上午4 時許回電，丙○○表示發生槍擊案，為何未見伊
    前往拍攝，伊初步詢問槍擊案狀況後，便趕往現場，抵達現
    場後，又撥一通電話給丙○○云云（見本院95年7 月17日審
    判筆錄第24頁、第25頁），惟查：
(1)、訊據證人丙○○，於本院審理時具結證稱：槍擊案發生當日
    ，伊接獲消息後，因無法前往採訪，乃於凌晨1 時許撥打包
    括自訴人在內之其他記者請求幫忙採訪，當時自訴人未接電
    話，嗣伊仍親自前往現場，因酒店有人阻擋畫面，且警方表
    示等偵辦到一段落再給記者拍，因此伊於2 時許便隨同其他
    記者離開現場，同日凌晨4 時許，伊接獲自訴人回電，便告
    訴自訴人發生槍擊案，並告知現場因警察不讓記者拍攝，且
    有人在酒店門口阻擋，將玻璃門關上，攝影機一拿起來就被
    阻擋，不好拍，警方表示等偵查告一段落後，會提供酒店的
    監視器畫面給記者，己○○抵達現場後又撥一通電話給伊，
    問還有無其他記者在場，伊回答只應該只剩蘋果日報記者，
    並依己○○要求告知其辛○○之電話，伊認為因該槍擊案並
    無人員傷亡，沒有那麼重要，所以等偵查告一段落，再取得
    警方提供之酒店監視器畫面即可等語在卷（見本院95年7 月
    17日審判筆錄第15頁至第20頁）。是由證人丙○○所證內容
    觀之，自訴人得知發生槍擊案之時點，實已距離該案發生時
    間至少3 小時以上，且自訴人已可清楚得知槍擊案之相關過
    程及現場狀況，包括因現場有酒店人員及警方阻止拍攝，其
    他記者均已先行離去，並均等候警方於偵查告一段落後，公
    布酒店監視器畫面等情，而自訴人復自承知悉有其他記者因
    與酒店人員衝突而受傷，其更可知悉依當時情形，即便前往
    現場，亦無可能取得更多之資料或畫面，值此之際，自訴人
    儘可向包括丙○○在內之其他前往採訪槍擊案媒體記者請求
    支援新聞素材，並通知其他值班同仁嗣警方公布進一步之資
    料後，再為後續採訪即可，然其捨此不由，寧可放棄休假，
    且於凌晨時分親自趕往現場，此等行徑已與一般常情有悖。
(2)、其次，自訴人於前往上開槍擊案現場時，身上並無攜帶相機
    或攝影機乙節，業據在場目擊證人甲○○證述明確（見同上
    本院審判筆錄第30頁），復據自訴人自承在卷（見本院95年
    8 月25日審判筆錄第5 頁），且自訴人亦未表示當時曾委請
    電視台其他攝影同仁到場支援，則以自訴人所屬年代新聞台
    為電視新聞媒體，對於新聞之處理端賴動態畫面輔助，自訴
    人在無任何攝影器材之支援下，如何能前往案發現場「採訪
    」新聞，實屬有疑。
(3)、再者，自訴人迭稱其以電話聯絡被告辛○○，並進而上前與
    其交談，乃係因丙○○向其轉述之槍擊案現場狀況並不完整
    ，且丙○○告知其蘋果日報記者遭酒店人員圍毆，可能尚在
    現場，乃出於關心之意，上前詢問辛○○有無必要幫忙及詢
    問事件過程，當時辛○○還曾向其表示只拍到酒店門口照片
    ，因之前曾漏掉新聞，故要其提供電子媒體蒐集之資料，並
    幫忙其進去酒店拍照片云云。然查，證人丙○○於本院證述
    其與自訴人之通話內容，並未證稱其曾向自訴人告知蘋果日
    報記者遭圍毆乙情，故自訴人此部分之陳述，即非有據，又
    自訴人既係最後抵達現場之人，衡情應係其仰賴始終留在現
    場之辛○○告知其現場狀況及提供資料較屬可能，辛○○豈
    有反向自訴人要求提供資料之理，況被告辛○○始終留在案
    發現場，對於媒體記者均遭警方及酒店人員阻擋而無法進入
    酒店內拍攝知之甚詳，且自訴人當時並未攜帶相機，自訴人
    既謂自己與酒店毫無關係，辛○○又豈有可能要求自訴人幫
    忙進入酒店內拍照；參以自訴人如係出於關心、協助之意而
    上前與辛○○交談，辛○○感激猶恐不及，又何需反指自訴
    人對其關說，要求其不要報導該槍擊新聞。是自訴人前述其
    前往槍擊地點暨與被告辛○○交談之動機、目的，要與常情
    有悖，並不足採。
３、再查，自訴人自承與被告辛○○素昧平生，沒有私交，2 人
    間亦無冤仇，且本案所涉酒店槍擊案，係因酒店人員及警方
    阻擋拍照，以致到場記者僅能拍攝酒店外之照片，而無法取
    得酒店內之畫面，警方並已承諾嗣偵查告一段落，即提供酒
    店內之監視器畫面，故各媒體記者均已離去乙節，業據證人
    丙○○證述明確，是以被告辛○○於案發現場未能取得酒店
    內之照片，實屬當然；又新聞記者出面替酒店向同業記者關
    說打壓新聞一事，茲事體大，於媒體界更屬敏感之事，被告
    辛○○如任意捏造關說事實，勢必因報社追究調查而自陷困
    境，是以，殊難想像被告辛○○有何理由或動機，需甘冒誹
    謗刑責或遭報社查處之嚴重後果，刻意無中生有，捏造自訴
    人向其關說、阻礙其採訪新聞之謊言。
４、至於自訴人雖以其所屬年代新聞台於槍擊案發生當晚，亦有
    針對槍擊案新聞加以報導，且該訊息係由其向新聞台提供乙
    情，主張其並無可能替酒店關說打壓新聞云云。惟查，蘋果
    日報因接獲被告辛○○回報於採訪過程中，遭自訴人關說打
    壓新聞後，即曾向年代新聞台邱姓經理查證自訴人是否為年
    代之記者及當天有無休假乙情，業據自訴人證實無訛（見本
    院95年8 月25日審判筆錄第5 頁），則自訴人或因蘋果日報
    之查證舉動，自知關說未果，且自忖恐生不利，乃不得已向
    年代新聞台回報槍擊案，以圖停損，非無可能；況新聞報導
    內容本有深淺之別，自訴人一方面唯恐蘋果日報過度報導槍
    擊案而施以關說，另一方面因無從全然阻絕槍擊案曝光，仍
    將槍擊案回報新聞台報導，惟僅敘述其中梗概，藉此控制新
    聞題材內容，亦屬可能，此有自訴人於接獲槍擊案消息後，
    捨通報當時值班記者前往採訪該槍擊案之途不由，反於休假
    期間親自趕往槍擊案現場之不合常情舉措可資參佐。是以，
    本案尚無從僅以自訴人所述其所屬年代新聞台亦有因其回報
    而報導該則槍擊新聞，逕排除系爭報導所指自訴人關說、阻
    礙新聞採訪之可能。
５、綜上，參酌證人乙○○、甲○○上開可信之證詞，及系爭報
    導上所載照片顯示自訴人倚於被告辛○○車旁之畫面，及衡
    諸常情，被告辛○○尚無甘冒刑責或報社處分而捏造不實報
    導之動機，並參酌自訴人於休假中之凌晨時分，明知已距槍
    擊案發數小時，且多數記者均因現場無法拍照，而紛紛離去
    ，等待警方公布新聞資料之事實，仍在未攜帶任何攝影、照
    相器材之情況下，特意前往槍擊案地點之不正常行徑，且復
    未合理說明其抵達槍擊案現場後，主動上前與被告辛○○交
    談之動機、目的為何等情，堪認被告辛○○所稱其向蘋果日
    報傳述如系爭報導所載內容即其遭自訴人關說、要求其不要
    報導槍擊案等情，係其所親身經歷之事實之辯，應屬可信，
    即系爭報導內容應屬真實，自訴人指訴系爭報導內容不實云
    云，尚非有據，並不可採。
(二)按新聞記者身居媒體要角，如未能善盡誠實報導新聞事件之
    義務，反以關說等不正手段，影響其他新聞記者採訪或報導
    與公眾利益有關之新聞事件，此等舉措非僅違背職業道德，
    亦損害新聞自由及妨害新聞閱聽大眾知之權利。查本案系爭
    報導所載自訴人於酒店槍擊案後，對於前往採訪之蘋果日報
    記者即被告辛○○從事關說，以阻礙其採訪報導該則新聞等
    情，揆諸前開說明，自屬與公共利益有關之事項，至於系爭
    報導標題所用「圍事」一語，因系爭報導旁另附隨有一則報
    導（即俗稱「配稿」）闡述所謂「圍事」定義，其中說明記
    者圍事之手法之一，即為圍事記者事後出面關說、搞定採訪
    記者，達到壓新聞之目的，是以閱讀系爭報導之讀者，藉由
    該配稿之說明，即可知悉系爭報導標題所用「圍事」一語，
    係指記者關說打壓新聞之意，是該等「圍事」用語，因尚未
    無踰越報導內容所載事實，而難認該當傳述不實之事。
(三)從而，本件自訴人所指系爭報導內容雖足以毀損自訴人之名
    譽，然因該報導內容屬實，且與公共利益有關，是被告辛○○將該等內容傳述予蘋果日報刊登報導，揆諸前揭說明，自
    屬不罰行為，至被告壬○○、庚○○、戊○○、丁○○等人
    ，無論渠等對系爭報導內容是否事先明知並有意使其刊登，
    亦均無從以誹謗罪相繩。是以，本案不能證明被告等人犯罪
    ，依法應為無罪之諭知。
五、至於自訴人聲請傳喚證人澎華幹、王瑞德、黃柏元等人，均
    欲證明以被告壬○○、庚○○、戊○○、丁○○等人於蘋果
    日報社所任職位，對於系爭報導內容應係事先明知並有意使
    其刊登乙情，又被告等人聲請傳喚證人藍賓誠、陳美釵、廖
    柄棋等人，則欲證明系爭報導及配稿係證人等依被告辛○○
    之回報內容分別撰寫，與被告等人無涉，經核本案事證已明
    ，前揭傳喚證人之證據聲請，其待證事實能否證明，均與對
    於本案認定之結論不生影響，故均無調查之必要；又被告等
    另聲請將自訴人及被告辛○○送測謊鑑定，因本案依前開事
    證已足認定被告辛○○之辯解可信，是被告聲請上開測謊鑑
    定，亦無必要，均附此敘明。
據上論斷，應依刑事訴訟法第343 條、第301 條第1 項，判決如
主文。
中    華    民    國    95    年    9     月    15    日
                  刑事第七庭審判長法  官  趙文卿
                                  法  官  楊得君
                                  法  官  吳祚丞
以上正本證明與原本無異。
如不服本判決，應於送達後10日內，向本院提出上訴狀。
                                  書記官  林立原
中    華    民    國    95    年    9     月    21    日


司法院資訊處製作；財團法人民間司法改革基金會備份。
